臺灣新北地方法院民事裁定  
111年度消債更字第38號
聲  請  人  蔡政修  

代  理  人  陳正鈺律師
上列當事人因消費者債務清理事件，聲請更生，本院裁定如下：
    主  文
聲請駁回。
聲請程序費用由聲請人負擔。
    理  由
一、按債務人不能清償債務或有不能清償之虞者，得依本條例所
    定更生或清算程序，清理其債務；聲請更生或清算不合程式
    或不備其他要件者，法院應以裁定駁回之，但其情形可以補
    正者，法院應定期間先命補正；消費者債務清理條例（下稱
    消債條例）第3條、第8條分別定有明文。衡以消費者債務清
    理條例之立法目的，在於經濟上陷於困境之消費者，若任其
    於惡性循環之債務窘境中自生自滅，其將衍生嚴重之社會問
    題，致難以維持安定之社會經濟秩序，故有予以分別情形依
    更生或清算之程序清理其債務之必要，藉以妥適調整其與相
    關債權人間之權利義務關係，以謀求消費者經濟生活之更生
    機會，健全社會經濟發展。惟私法上債之關係，係以當事人
    間之信賴關係為基礎，為社會經濟組織之重要支柱，故當事
    人於以法律行為追求自己之利益之際，亦應顧及對方之利益
    ，並考量債權債務在社會上的作用，本於誠實及信用之原則
    ，行使其債權及履行其債務，故消費者欲以消債條例調整其
    所負義務，自應本於誠信原則之本旨，僅在其不能清償債務
    或有不能清償之虞而使其陷於經濟上之困境時，始得准許之
    ，以避免藉此善意之立法而惡意圖謀減免債務，致使社會陷
    於道德危險。又於聲請更生或清算時，法院審酌上開條文所
    謂「不能清償或有不能清償之虞」，允宜綜衡債務人全部收
    支、信用、財產及勞力（技術）狀況，評估是否因負擔債務
    ，而不能維持人性尊嚴之最基本生活條件，所陳報之各項支
    出，是否確屬必要性之支出，如曾有協商方案或受強制執行
    ，其協商條件或強制執行後所餘是否已無法兼顧個人生活之
    基本需求等情，為其判斷之準據。
二、本件聲請意旨略以：聲請人積欠金融機構等債務金額計新臺
    幣（下同）695,665元，於5年內未從事營業活動，且有不能
    清償債務之情事。聲請人目前擔任保全，每月薪資約為35,0
    00元，每月個人生活費用支出共計22,245元。聲請人於民國
    110年10月向鈞院聲請消費者債務清理前置調解，因聲請人
    每月收入扣除生活必要支出後，每月至多僅能清償債權人3,
    000元，因而無法負擔債權人所提還款方案，致前置調解不
    成立。爰依法聲請鈞院准予裁定本件開始更生程序等語。
三、經查：
　㈠聲請人於110年10月向本院聲請債務清理之前置調解，最大債
    權銀行臺灣新光商業銀行股份有限公司（下稱新光銀行）於
    110年12月15日以陳報狀陳報「本案經聯繫對造律師，表示
    因本案與融資公司無法達成協議，調解不成立；本案無調解
    之可能」等語，另新光銀行於本院110年12月22日調解程序
    期日未到庭，聲請人請求調解不成立，並以言詞聲請等情，
    此有新光銀行陳報狀、調解程序筆錄、調解不成立證明書附
    於本院110年度司消債調字第838卷（下稱調解卷）可參（見
    調解卷第38至42頁）。是以，聲請人據以聲請更生，本院自
    應綜合聲請人目前全部收支及財產狀況，評估是否已不能維
    持符合人性尊嚴之最基本生活條件，而有消債條例第3條規
    定之「不能清償債務或有不能清償之虞」之情事。　
  ㈡聲請人主張之前開事實，業據提出其財產及收支狀況說明書
    、聲請人之債權人清冊、財團法人金融聯合徵信中心查詢當
    事人綜合信用報告回覆書、109年度綜合所得稅各類所得資
    料清單、全國財產稅總歸戶財產查詢清單、勞工保險被保險
    人投保資料表暨明細、國富企業社登記基本資料、中華民國
    身心障礙證明正反面、收入證明切結書、存摺、最新房屋租
    賃契約書、台灣電力公司繳費通知單、水費繳款證明、統一
    發票等件資料為證（見調解卷第4至14頁、本院卷第73至75
    、107至142頁）。經核：　
  1.聲請人於本院111年4月8日庭期調查訊問時陳稱：其目前擔
    任保全，每月薪資約35,000元等語，有該期日筆錄在卷，並
    有聲請人提出之109年度綜合所得稅各類所得資料清單（見
    調解卷第11頁）及聲請人之民事陳報（三）狀附卷可稽，堪
    信為真實。
  2.聲請人雖陳報其每月生活必要支出包含房屋租賃費12,000元
    、電費298元、水費220元、第四台費用300元、交通費、膳
    食費、日常生活用品費用9,427元，共計22,245元等節，有
    聲請人民事陳報(三)狀在卷可參（見本院卷第106頁）。惟
    按消債條例之立法目的，乃為兼顧債權人、債務人雙方之利
    益，對陷於經濟上困境之消費者，使其透過重建型之更生程
    序或清算型之清算程序清理其債務，藉以妥適調整債務人與
    債權人及其他利害關係人間之權利義務關係，保障債權人獲
    得公平受償，並謀求消費者經濟生活之重建復甦機會。是以
    ，債務人為使其有經濟復甦更生之機會，自應以誠實及信用
    之原則面對自己之債務，積極勉力謀求更生償債方案，除應
    積極開源努力勤奮工作以增加收入償還債務外，尚須節流儉
    樸其生活需求而適當控制其支出，以達成勉力履行債務，並
    應依一般生活所需及合理範圍予以計算消費支出，方屬合理
    ，因之消債條例第64條之2第1項明定：「債務人必要生活費
    用，以最近一年衛生福利部或直轄市政府所公告當地區每人
    每月最低生活費一點二倍定之」。又新北市政府所公告之11
    1年度新北市最低生活費每人每月為15,800元，而聲請人目
    前尚積欠高額債務，且並未說明為何有支出高額租金之必要
    性，亦未提出其他事證足資證明前開費用均屬必要支出，從
    而聲請人每月必要支出應以18,960元（計算式：15,800×1.2
    ＝18,960）為定，逾此範圍即不予計入。
  3.因此，以聲請人上開每月薪資收入35,000元，扣除聲請人上
    開每月必要生活支出18,960元之餘額為16,040元（計算式：
    35,000元－18,960元＝16,040元）。而聲請人積欠之債務分別
    為星展商業銀行股份有限公司47,482元、新光銀行1,059,95
    0元、臺灣中小企業銀行股份有限公司169,124元、中租迪和
    股份有限公司400,273元，共計1,676,829元，此有中租迪和
    股份有限公司陳報狀、新光銀行陳報狀檢附之前置調解債權
    明細表附卷可稽（見調解卷第26、39至39-1頁）。則以每月
    償還16,040元計算，僅約需8.7年即可清償完畢（計算式：1
    ,676,829元÷16,040元÷12月≒8.7年）。且查聲請人為68年次
    ，有其年籍資料在卷，現年42歲，距法定強制退休年齡65歲
    仍有長達23年之職業生涯可期，審酌其未來可正常獲得之勞
    務報酬、財產、目前生活必要支出情形，以及參諸全體債權
    人之債權數額與債務人間之利益衡平等客觀因素為綜合判斷
    ，堪認聲請人客觀上之經濟狀態仍具有清償能力，實不能排
    除未來有逐期清償債務之可能，自難遽認其有不能清償債務
    或不能清償債務之虞之情事存在。
四、綜上所述，本件聲請人每月具有相當之收入，且聲請人並無
    不能清償債務或有不能清償之虞之情事存在，是其本件更生
    之聲請於法未合，應予駁回。至就聲請人所預納之郵務送達
    費2,580元，則待全案確定後，如有餘額，再行退還，附此
    敘明。
五、結論：本件聲請為無理由，應予駁回，爰裁定如主文。 　 
中　　華　　民　　國　　111 　年　　5 　　月　　3 　　日
                  民事第八庭    法　官　黃信樺
以上正本係照原本作成。
如對本裁定抗告須於裁定送達後十日內向本院提出抗告狀。
中　　華　　民　　國　　111 　年　　5 　　月　　3 　　日
                                書記官　楊振宗